【裁判字號】    94,簡上,27
【裁判日期】    950125
【裁判案由】    確認債權不存在
【裁判全文】
臺灣臺東地方法院民事判決              94年度簡上字第27號
上  訴  人  甲○○
            乙○○
被上訴人    丙○○
訴訟代理人  吳漢成律師
上列當事人間請求確認債權不存在事件，上訴人對於中華民國94
年7月27日本院臺東簡易庭94年度東簡字第63號第一審判決提起
上訴，本院於民國95年1月11日言詞辯論終結，判決如下：
    主  文
上訴駁回。
第二審訴訟費用由上訴人負擔。
    事實及理由
一、上訴人甲○○未於最後言詞辯論期日到場，核無民事訴訟法
    第386條所列各款情形，爰依被上訴人聲請，由其一造辯論
    而為判決。
二、被上訴人起訴主張：
(一)上訴人甲○○所有坐落臺東縣臺東市○○段687、688地號建
    地及其上同段8號建號即門牌號碼臺東縣臺東市○○○路674
    巷26號之建物 (以下簡稱系爭不動產)原為被上訴人所有，
    委由訴外人楊佩佩代書代售。上訴人乙○○於民國92年7月8
    日至楊佩佩代書處議價後以新臺幣 (下同)320 萬元成交，
    約定於92年7月30日簽訂買賣契約，簽約當日上訴人乙○○
    協同上訴人甲○○前來，由上訴人甲○○為買受人，當場交
    付定金40萬元，尾款280萬元約定於移轉系爭不動產所有權
    後辦理銀行貸款支付，並由上訴人甲○○簽發如附表編號所
    示3之本票以為擔保。詎系爭不動產於92年8月12日辦理所有
    權移轉登記予上訴人甲○○後，竟遍循不著上訴人2人，被
    上訴人警覺有異，即請領系爭不動產之登記謄本，發現系爭
    不動產業於92年10月1日經本院查封，查封債權人為上訴人
    乙○○，經查詢後始知上訴人乙○○以附表編號1、2所示之
    530萬元本票 (以下簡稱系爭本票)聲請本票裁定，並於92年
    9月26日以之為執行名義，聲請就系爭不動產為強制執行 (
    本院92年度執字第4877號強制執行事件)。上訴人2人顯然有
    計畫詐取系爭不動產，被上訴人對上訴人甲○○具有附表編
    號3所示之280萬元本票債權，對於上訴人乙○○與甲○○間
    系爭本票債權及利息債權是否存在，有提起本件確認之訴之
    法律上利益。
(二)上訴人甲○○、乙○○通謀虛偽製作系爭本票，依民法第87
    條第1項規定，簽立系爭本票之意思表示自始、當然、絕對
    無效，縱認上訴人2人間有簽發系爭本票之真意，渠2人間亦
    不存在債權債務關係，並無530萬元之本票債權存在，故被
    上訴人有提起確認本票債權不存在之訴之必要。被上訴人除
    得本於自己之地位提起本訴外，因上訴人甲○○怠於行使此
    權利，被上訴人為上訴人甲○○之債權人，尚得依民法第24
    2 條之規定代位甲○○提起本訴，爰依上開法律關係，競合
    主張提起本訴，請求確認上訴人乙○○執有上訴人甲○○所
    簽發系爭本票債權及利息債權均不存在等語，並聲明求為判
    決：上訴駁回。
三、上訴人甲○○則以：
    伊與上訴人乙○○10幾年來互有金錢往來，伊在10幾年前有
    簽發本票給上訴人乙○○，其中包含賭債、借款、生活費，
    雖有記帳但提不出帳本，530萬元是伊與上訴人乙○○共同
    算出來的，伊應負清償之責等語，資為抗辯 (原審為上訴人
    敗訴之判決，上訴人不服提起上訴)，並聲明求為判決：(一)
    原判決廢棄。(二)上開廢棄部分，被上訴人在第一審之訴駁回
    。
四、上訴人乙○○則以：
(一)伊與上訴人甲○○有30年以上債權債務關係之往來，都是上
    訴人甲○○向伊借款，上訴人甲○○簽發系爭本票原因為借
    貸關係，被上訴人提起確認系爭本票債權不存在之訴，僅憑
    想像，伊一生收、發數千張票據，經手數十億萬財務，應由
    被上訴人舉證皆與上訴人甲○○無涉，被上訴人主張上訴人
    甲○○簽發系爭本票，為上訴人2人通謀虛偽意思表示之行
    為，應由被上訴人負舉證責任。
(二)伊所執系爭本票業經本院以本票裁定確認，依民事訴訟法第
    238條規定法院應受拘束，是以伊對上訴人甲○○具有530萬
    元之債權既經本票裁定確認存在，並有伊提出與上訴人甲○
    ○間買賣不動產鑑證收據，足證上訴人2人間存有巨額債權
    債務關係。被上訴人於92年11月19日寄發存證信函撤銷與上
    訴人甲○○間之系爭不動產買賣契約，被上訴人對上訴人甲
    ○○之280萬元本票債權已不存在，且被上訴人已經撤回280
    萬元本票債權參與分配之聲明，被上訴人法律上之利益即無
    被侵害之危險，自無提起本件訴訟之確認利益。
(三)上訴人甲○○就附表所示3張本票僅有債務而無債權，被上
    訴人主張代位上訴人甲○○之權利，上訴人甲○○根本無本
    票債權，無被代位之資格，被上訴人欠缺代位權源。被上訴
    人自不得以上訴人甲○○代位權人地位向上訴人甲○○提起
    訴訟等語，資為抗辯 (原審為上訴人敗訴之判決，上訴人不
    服提起上訴)，並聲明求為判決：(一)原判決廢棄。(二)上開廢
    棄部分，被上訴人在第一審之訴駁回。
五、下列事實，有本院92年度票字第603號本票裁定 (見原審卷
    第8頁至第9頁)、臺灣臺中地方法院92年度票字第20862號本
    票裁定 (見原審卷第10頁至第11頁)、系爭不動產買賣契約
    書 (見原審卷第13頁至第21頁)、系爭不動產登記謄本 (見
    原審卷第24頁至第26頁)、存證信函 (見原審卷第76頁)在卷
    可稽，並經本院依職權調取本院92年度票字第603號本票裁
    定卷宗、92年度執字第4877號清償票款強制執行併參與分配
    卷宗查閱無訛，復為上訴人乙○○及被上訴人所不爭執 (見
    本審卷第52頁至第53頁)，自堪信為真實，本院採為判決之
    基礎：
(一)系爭不動產原為被上訴人所有，被上訴人於92年7月30日以
    320萬元售予上訴人甲○○，上訴人甲○○當場交付訂金40
    萬元，約定尾款280萬元以系爭不動產向銀行辦理抵押貸款
    ，並由上訴人甲○○簽發附表編號3所示之280萬元本票為擔
    保，被上訴人乃於同年8月12日移轉系爭不動產所有權登記
    為上訴人甲○○名義。
(二)上訴人乙○○於92年9月26日持相對人為上訴人甲○○，由
    本院於92年6月18日以92年度票字第603號裁定准予強制執行
    之530萬元本票裁定，向本院聲請對系爭不動產強制執行，
    並經本院民事執行處以92年度執字第4877號強制執行事件囑
    託臺東縣臺東地政事務所於同年10月1日查封系爭不動產。
    被上訴人於同年11月19日發存證信函予上訴人甲○○，撤銷
    系爭不動產買賣契約之意思表示。
(三)被上訴人就附表編號3所示之280萬元本票，聲請臺中地方法
    院於92年11月24日以92年度票字第20862號本票裁定准予強
    制執行，被上訴人於93年2月6日持上開本票裁定就本院92年
    度執字第4877號強制執行事件聲明參與分配，於94年6月6日
    撤回參與分配。
六、得心證之理由：
    依前揭兩造爭執要旨，並經上訴人乙○○與被上訴人協議簡
    化本件爭點，本件所應審究者厥為：(一)被上訴人是否有提出
    本件確認本票債權不存在之訴之確認利益？(二)上訴人間之53
    0萬元本票債權是否存在？(三)上訴人間簽發系爭本票是否為
    通謀虛偽意思表示？
(一)按本票執票人，依票據法第123條規定，聲請法院裁定許可
    對發票人強制執行，係屬非訟事件，此項聲請之裁定，及抗
    告法院之裁定，僅依非訟事件程序，以審查強制執行許可與
    否，並無確定實體上法律關係存否之效力，如就票據債務之
    存否有爭執時，應提起確認之訴，以資解決，最高法院著有
    57年臺抗字第76號判例要旨可資參照。本件上訴人乙○○執
    上訴人甲○○簽發之系爭本票向本院聲請本票裁定，其性質
    屬非訟事件，本院以92年度票字第603裁定准許強制執行，
    ，僅就系爭本票形式上之要件是否具備予以審查而已，對於
    上訴人乙○○與上訴人甲○○間實體上法律關係即系爭本票
    之債權是否存在並無確定之效力，是上訴人乙○○主張系爭
    本票業經本院92年度票字第603號裁定確定存在，本院應受
    羈束，不得另行判斷本票債權是否存在等語，容有誤會，合
    先敘明。
(二)次按民事訴訟法第247條所謂即受確認判決之法律上利益，
    係指因法律關係之存否不明確，致原告在私法上之地位有受
    侵害之危險，而此項危險得以對於被告之確認判決除去之者
    而言，故確認法律關係成立或不成立之訴，苟具備前開要件
    ，即得謂有即受確認判決之法律上利益，縱其求為確認他人
    間之法律關係，亦非不得提起，最高法院著有42年臺上字第
    1031號、32年上字第3165號判例可資參照。經查：
    1.被上訴人雖以系爭不動產買賣契約係受上訴人詐欺為由，
      於92年11月19日以存證信函撤銷系爭不動產買賣契約 (見
      本審卷第76頁)，惟撤銷法律行為之法律效果係使該法律
      行為溯及既往自始無效，因該法律行為所生之其他法律行
      為如簽發票據、給付定金等，在未另經撤銷前仍有效存在
      ，僅於當事人間生不當得利、回復原狀等之請求權或票據
      發票人得另提起確認票據權利不存在之訴訟而已。本件被
      上訴人因出售系爭不動產與上訴人甲○○，上訴人甲○○
      就應給付之買賣價金尾款簽發附表編號3所示之280萬元本
      票以為擔保之情，為兩造不爭執之事實，有如前述，而票
      據上權利之行使，不以其原因關係存在為前提，上訴人甲
      ○○既為附表編號3所示之280萬元本票發票人，對於執票
      人即被上訴人即負有給付票款之義務，自不得任意否認該
      本票債務之存在，是就附表編號3所示之280萬元本票債權
      ，被上訴人為上訴人甲○○之債權人，要屬無疑。
    2.惟被上訴人之該280萬元本票債權係無優先權之普通債權
      ，被上訴人就上訴人甲○○所有財產如有聲請強制執行或
      聲明參與分配，將因上訴人甲○○其他債權人之債權額影
      響得受分配之金額；換言之，上訴人甲○○所負債務，將
      影響被上訴人得受清償之數額。本件上訴人乙○○業持系
      爭本票聲請本院裁定准予強制執行，經本院以92年度票字
      第603號裁定准許在案，上訴人乙○○並據以向本院聲請
      對系爭不動產為強制執行 (92年度執字第4877號清償票款
      強制執行事件)；又被上訴人就附表編號3所示之280萬元
      本票，亦經聲請臺灣臺中地方法院於92年11月24日以92年
      度票字第20862號本票裁定准予強制執行，並於93年2月6
      日持之就本院92年度執字第4877號強制執行事件聲請參與
      分配後，雖於94年6月6日撤回參與分配，惟已於94年10月
      17日再具狀聲明參與分配 (見本審卷第59頁)。是以，上
      訴人乙○○就系爭本票對上訴人甲○○之票據權利是否存
      在，亦即上訴人甲○○就系爭本票應否負票據債務人之責
      任，即為兩造爭執之所在，如未訴請法院確認，將無法明
      確，兩造間之此項爭執如未予釐清，上訴人乙○○就系爭
      本票之債權是否存在，勢將影響被上訴人於強制執行程序
      所得受償金額之法律上地位，致被上訴人有受侵害之危險
      ，而此一危險既得以本件確認判決將之除去，揆諸前揭說
      明，被上訴人提起本件訴訟，雖請求確認者為上訴人2人
      間系爭本票債權不存在之法律關係，仍應有確認利益甚明
      ，被上訴人自得提起本件確認上訴人2人間系爭本票債權
      不存在之訴訟。上訴人抗辯被上訴人已撤銷系爭不動產買
      賣契約，如附表編號3所示之本票債權不存在，無提起本
      件確認之訴利益云云，自不足取。
    3.又債務人怠於行使其權利時，債權人因保全債權得以自己
      名義行使其權利，為民法242條前段定所明定。此項代位
      權行使之範圍，就同法第243條但書規定旨趣推之，並不
      以保存行為為限，凡以權利之保存或實行為目的之一切審
      判上或審判外之行為，諸如假扣押、假處分，聲請強制執
      行、實行擔保權、催告、提起訴訟等，債權人皆得代位行
      使，最高法院著有69年臺抗字第240號著有判例可資參照
      。本件被上訴人持有上訴人甲○○所簽發附表編號3所示
      之本票，而為上訴人甲○○之債權人，已如前述，被上訴
      人認上訴人2人間系爭本票債權非真實，主張系爭本票債
      權不存在，上訴人甲○○就系爭本票債權不加以否認，為
      保全自身之債權，被上訴人以自己名義代位上訴人甲○○
      提起確認本票債權不存在之訴，係以權利之保存或實行為
      目的之審判上行為，是依前開判例要旨，被上訴人主張代
      位甲○○提起本件確認本票債權不存在之訴，核屬有據。
      上訴人乙○○抗辯上訴人甲○○無本票債權，被上訴人不
      得代位提起確認系爭本票債權不存在等語，洵無足採。
(三)再按確認法律關係不成立之訴，原告如僅否認被告於訴訟前
    所主張法律關係成立原因之事實，以求法律關係不成立之確
    認，應由被告就法律關係成立原因之事實，負舉證之責，最
    高法院著有20年上字第709號判例要旨參照。又本票固為無
    因證券，票據債務人不得以自己與發票人或執票人前手間所
    存在之抗辯事由，對抗執票人。然發票人非不得以自己與執
    票人間所存之抗辯事由對抗執票人，此觀票據法第13條上段
    之反面解釋而自明。又如發票人一旦提出其基礎原因關係不
    存在之對人抗辯，執票人自應就該基礎原因關係存在之積極
    事實，負舉證責任 (最高法院81年度臺上字第879號裁判要
    旨參照)。本件被上訴人主張上訴人乙○○、甲○○間系爭
    本票係雙方基於通謀虛偽意思表示所為，系爭本票債權不存
    在，被上訴人原應先就其主張之上開事實負舉証之責，惟上
    訴人乙○○於原審審理中、及本院準備程序期日已抗辯其與
    上訴人甲○○有30年以上債權債務關係之往來，都是上訴人
    甲○○向其借款，系爭本票金額530萬元為雙方會算之金額
    ，系爭本票簽發之原因為借貸關係等語，則系爭本票交付之
    原因關係為消費借貸，自應由執票人即上訴人乙○○就借款
    已交付之事實負舉證責任。而系爭本票之債權額為530萬元
    ，金額龐大，上訴人2人會算借款時間依系爭本票發票日所
    載日期於90年3月間，年代尚非久遠，借貸雙方對於借貸之
    原因、金錢之交付、會算之時間地點及會算之憑據，衡諸一
    般社會生活經驗，應非無紀錄及記憶，且上訴人乙○○自稱
    其曾經收、發數千張票據，經手數十億萬財務，應深知商業
    上往來憑證之重要性，果真借貸如此大筆金錢衡情亦必有借
    貸契約、收據、帳冊等文件可資查看，舉證並非不易，然上
    訴人2人對簽發系爭本票之原因事實、借款如何交付、資金
    來源、會算借款之時地、會算憑藉之借據、憑證等，於原審
    訊問時或保持沈默、或拒不說明 (見94年5月6日言詞辯論筆
    錄，原審卷第58頁至第59頁、第62頁至第66頁)，亦無法提
    出交付借款之相關證據資料以資佐證，上訴人乙○○就系爭
    本票基礎原因之消費借貸關係存在之積極事實既未能舉證以
    實其說，自難認其此部分之抗辯為真實。是被上訴人主張上
    訴人2人間並無530萬元本票債權存在，應屬可取。被上訴人
    訴請求確認上訴人乙○○執有系爭本票之票據權利不存在，
    其請求洵屬正當，應予准許。
(四)末查，上訴人乙○○另抗辯其於86年4月9日將位在臺東縣臺
    東市○○○路926號房屋租售予上訴人甲○○，上訴人2人間
    有鉅額債權債務糾葛云云，並提出監證費繳納通知書 (見原
    審卷第82頁)、地價證明書 (見本審卷第93頁)、土地及建築
    改良物登記簿謄本 (見本審卷第96頁至第104頁)以資為憑。
    惟消費借貸與買賣乃相異之法律關係，又契稅附徵之監證費
    屬行政規費，係主管機關就人民買賣不動產徵收賦稅，僅得
    證明上訴人甲○○就上開正氣北路926號房屋曾以買賣為由
    繳納監證費，尚無從以買賣監證費繳納通知書佐證上訴人2
    人間有借貸關係存在或上訴人乙○○有交付借款予上訴人甲
    ○○之事實。況上訴人乙○○於原審已陳稱：「我於86年4
    月9日將正氣北路926號房子租售給甲○○，沒有買成我就將
    甲○○趕出去，房屋所有權沒有移轉給甲○○」等語 (見原
    審卷第65頁)，足認渠2人間就上開正氣路926號房屋之買賣
    契約已不存在，上訴人甲○○不負給付買賣價金之義務，亦
    無從將此金額會算列入簽發本票之債務關係，附此序明。
七、綜上所述，被上訴人本於自己之地位提起本訴外，因上訴人
    甲○○怠於行使此權利，被上訴人為上訴人甲○○之債權人
    ，併依民法第242條之規定代位甲○○提起本訴，請求確認
    上訴人乙○○所執上訴人甲○○所簽發之系爭本票債權及利
    息債權均不存在，為有理由，應予准許。原審為上訴人敗訴
    之判決，於法並無違誤。上訴意旨指摘原判決不當，求予廢
    棄改判，為無理由，應予駁回。
據上論結：本件上訴為無理由，依民事訴訟法第436條之1第3項
，第436條、第385條第1項前段、第449條第1項，第78條，第85
條第1項前段，判決如主文。
中    華    民    國    95    年     1    月    25    日
                  民事庭    審判長法  官  王漢章
                                  法  官  曾宗欽
                                  法  官  簡芳潔
┌────────────────────────────────────┐
│本票附表：至清償日止利息按週年利率百分之6計算                           │
├──┬──────┬──────┬──────┬──────┬─────┤
│編號│發  票  日  │ 到  期  日 │ 利息起算日 │票 面 金 額 │ 票據號碼 │
│    │(民國)      │            │            │ (新臺幣)   │          │
├──┼──────┼──────┼──────┼──────┼─────┤
│ 1. │90年3月25日 │91年10月1日 │91年10月1日 │230萬元     │034105    │
├──┼──────┼──────┼──────┼──────┼─────┤
│ 2. │90年3月25日 │91年3月1日  │91年3月1日  │300萬元     │034106    │
├──┼──────┼──────┼──────┼──────┼─────┤
│ 3. │92年7月30日 │未記載      │92年11月14日│280萬元     │755081    │
└──┴──────┴──────┴──────┴──────┴─────┘
以上正本係照原本作成。
如對本判決上訴，須於判決送達後20日，以其適用法規顯有錯誤
為理由，向本院提出上訴狀，同時表明上訴理由；如已於本判決
宣示後送達前提起上訴者，應於判決送達後10日內補具上訴理由
(均須按他造當事人之人數附繕本)，經本院許可後(其許可以訴
訟事件所涉及之法律見解具有原則上之重要性者為限)，逕送最
高法院。
中    華    民    國    95    年    1    月    25    日
                                書記官  李春菊


司法院資訊處製作；財團法人民間司法改革基金會備份。
